臺灣新北地方法院民事裁定
110年度消債更字第573號
聲  請  人  陳文瓔  
代  理  人  唐德華(法扶律師)

上列當事人因消費者債務清理事件聲請更生，本院裁定如下：
    主  文
聲請駁回。
聲請費用由聲請人負擔。
    理  由
一、按本條例所稱消費者，指五年內未從事營業活動或從事小規
    模營業活動之自然人。前項小規模營業指營業額平均每月新
    臺幣二十萬元以下者。前項所定數額，司法院得因情勢需要
    ，以命令增減之。債務人不能清償債務或有不能清償之虞者
    ，得依本條例所定更生或清算程序，清理其債務。債務人無
    擔保或無優先權之本金及利息債務總額未逾新臺幣一千二百
    萬元者，於法院裁定開始清算程序或宣告破產前，得向法院
    聲請更生。債務人對於金融機構負債務者，在聲請更生或清
    算前，應向最大債權金融機構請求協商債務清償方案，或向
    其住、居所地之法院或鄉、鎮、市、區調解委員會聲請債務
    清理之調解；協商或調解成立者，債務人不得聲請更生或清
    算。但因不可歸責於己之事由，致履行有困難者，不在此限
    ；本條例施行前，債務人依金融主管機關協調成立之中華民
    國銀行公會會員，辦理消費金融案件無擔保債務協商機制與
    金融機構成立之協商，準用前二項之規定；債務人於法院調
    解不成立之日起二十日內，聲請更生或清算者，以其調解之
    聲請，視為更生或清算之聲請，不另徵收聲請費；債務人於
    調解期日到場而調解不成立，得當場於法院書記官前，以言
    詞為前項更生或清算之聲請；聲請更生或清算不合程式或不
    備其他要件者，法院應以裁定駁回之。但其情形可以補正者
    ，法院應定期間先命補正，消費者債務清理條例（下稱消債
    條例）第2 條、第3 條、第42條、第151 條第1 、7 、9 項
    、第153 條之1 第2 、3 項、第8 條分別定有明文。至於債
    務人之清償能力，則包括財產、信用及勞力（技術），並不
    以財產為限，必須三者總合加以判斷仍不足以清償債務，始
    謂欠缺清償能力而成為不能清償（司法院民事廳消債條例法
    律問題研審小組意見參照）。次按債務人聲請更生時，應提
    出財產及收入狀況說明書及其債權人、債務人清冊；第一項
    財產及收入狀況說明書，應表明下列事項，並提出證明文件
    ：(一)財產目錄，並其性質及所在地。(二)最近五年是否從
    事營業活動及平均每月營業額。(三)收入及必要支出之數額
    、原因及種類。(四)依法應受債務人扶養之人，消債條例第
    43條第1 項、第6 項亦有明文，俾利法院判斷是否具備更生
    之原因，以決定是否裁定開始更生程序。而法院認為必要時
    ，得定期命債務人據實報告更生聲請前2 年內財產變動之狀
    況，並對於前條所定事項補充陳述、提出關係文件或為其他
    必要之調查，消債條例第44條亦有明定。參其立法理由為債
    務人於更生聲請前之財產變動狀況，足以影響其清償能力及
    更生方案之履行，法院受理更生聲請時，如認為必要，自得
    命債務人據實報告，供作法院是否裁定開始更生程序之參考
    。又更生之聲請有下列情形之一者，應駁回之：債務人經法
    院通知，無正當理由而不到場，或到場而故意不為真實之陳
    述，或無正當理由拒絕提出關係文件或為財產變動狀況之報
    告，消債條例第46條第3 款亦有明文。其立法意旨為更生程
    序係為保護有更生誠意之債務人而設，債務人聲請更生須具
    備重建經濟生活之誠意，就程序簡速進行有協力義務，違反
    而不為真實陳述，或無正當理由拒絕提出關係文件或為財產
    變動之狀況報告者，債權人可能因此遭受不測損害，而所謂
    不為真實陳述，包括消極不為陳述及積極為虛偽陳述，債務
    人如不配合法院而為協力行為等，即足認其欠缺清理債務之
    誠意，且無聲請更生之真意，自無加以保護之必要。　　
二、本件聲請意旨略以：聲請人即債務人於聲請更生前5 年內並
    未從事營業活動。債務總金額為金融聯合徵信中心資料記載
    新臺幣（下同）237 萬2,218 元，有不能清償債務之情事。
    而金融聯合徵信中心資料雖記載聲請人曾參與銀行公會協商
    且毀諾，然聲請人依稀記得當初是台北富邦銀行來電，請求
    聲請人每月清償約1 萬7,000 元，聲請人電話回應會盡力還
    款，但希望等到比較好的工作再開始履行。豈料，台北富邦
    銀行承辦人員未正面回應日期可否延後，只表示有電話紀錄
    ，協商成立，要求聲請人立即協商，事實上聲請人並未同意
    該還款方案，即立即還款，是毀諾不可歸責於聲請人，聲請
    人連一期都未曾繳納。又聲請人無擔保或無優先權之債務總
    額未逾1,200 萬元，復未經法院裁定開始清算程序或宣告破
    產，爰向本院聲請更生等語。　　
三、經查：
(一)本件聲請人於民國110 年9 月11日提出財產及收入狀況說明
    書及其債權人、債務人清冊等件具狀向本院聲請債務清理之
    調解，主張聲請前2 年內收入總計為65萬2,909 元，含（已
    扣勞健保）薪資及教師節禮金；聲請人之必要支出總計為44
    萬2,235元，另110 年6 月起扶養弟弟每月4,000 元，總計8
    ,000 元（見本院110 年度司消債調字卷第693 號卷第5 、6
     頁）。惟依聲請人同時提出之財團法人金融聯合徵信中心
    查詢當事人綜合信用報告回覆書所載，聲請人曾參與銀行公
    會債務協商而毀諾（見本院110 年度司消債調字第693 卷第
    9頁）。是本件聲請人依該協商機制與最大債權銀行協商成
    立後，即應依誠信原則履行，其再向本院聲請更生，自須審
    究聲請人是否有「不可歸責於己之事由致履行有困難」之情
    事，方為適法。經本院於110 年12月17日命聲請人於15日內
    補正因不可歸責於己之事由，致履行有困難之證明文件，聲
    請人仍執前詞為辯，惟未提出相關證明文件以實其說（見本
    院卷第17頁），是難遽謂其有「不可歸責於己之事由致履行
    有困難」情事。至聲請人及其代理人於到庭陳述意見，主張
    聲請人有不可歸責於己之事由致履行有困難，惟未依命提出
    證明文件之原因，乃聲請人只有電話協商，沒有簽立任何資
    料等語，惟聲請人確實未提出相關證據，釋明其確因「不可
    歸責於己之事由致履行有困難」。嗣經本院函詢現時及斯時
    最大債權金融機構，並查詢銀行公會協商機制結果，債務人
    須提出書面申請，且不強制申請人辦理，此有中華民國商業
    同業公會全國聯合會95年3 月27日至行政院公平交易委員會
    說明結果可稽。是本院審酌上情，更難逕謂聲請人確有其稱
    「不可歸責於己之事由致履行有困難」情事。從而，本件聲
    請人聲請更生，應已未合於上開要件。　　
(二)次按負扶養義務者有數人而其親等同一時，應各依其經濟能
    力，分擔義務；受扶養權利者，以不能維持生活而無謀生能
    力者為限，民法第1115條第3 項、第1117條第1 項分別定有
    明文。再按債務人依本條例第四十三條第六項第三款、第八
    十一條第四項第三款規定所表明之必要支出數額，係指包括
    膳食、衣服、教育、交通、醫療、稅賦開支、全民健保、勞
    保、農保、漁保、公保、學生平安保險或其他支出在內之所
    有必要支出數額，消債條例施行細則第21-1條第1 項亦有明
    定。經本院命聲請人補正聲請更生前2 年內財產變動狀況（
    包含有償、無償行為所生變動）、聲請前2 年收入（含贍養
    費、獎金、津貼、保險給付、政府補助金或其他收入款項等
    ）之數額、原因及種類，並應提出證明文件，如完整薪資單
    及轉帳明細等。又倘聲請人主張確實支出如消債條例第64條
    之2 規定之認定標準，此部分應包含勞健保支出。或請釋明
    無需負擔必要生活費用之一部或全部。如聲請人受第三人穩
    定資助或有其他特殊情事，無須負擔自己或受其扶養者之必
    要生活費用一部或全部，如寄居親友家中，並無房租、水電
    或衣食支出。倘有更正，並應提出更正後之財產及收入狀況
    說明書、提出受扶養人之國稅局財產、最近2 年所得清單及
    2 年內完整金融機構存摺內頁影本或向金融機構申請補發往
    來紀錄、勞工保險被保險人投保資料清單（明細）。併就該
    扶養義務應分擔之人數暨該扶養義務應分擔之人數暨以聲請
    人負債總額237 萬2,218 元之情形，聲請人仍應實際支出扶
    養金額之證明文件、記載完全之債權人清冊（應詳載債權人
    之姓名、法定代理人及地址）等必要關係文件。聲請人固於
    111 年1 月10日提出陳報狀，主張最低生活費用未包含國民
    年金、健保，無法提供受扶養人財產所得資料，其雖另有2 
    名兄弟姊妹，惟僅聲請人獨力承擔。又聲請人及配偶長期商
    借聲請人妹永豐銀行帳戶使用至110 年12月初，另債權人清
    冊同前，並未變動等語。聲請人及其代理人到庭陳述時，仍
    同上主張。然揆諸前揭法文，必要支出確實已含全民健保、
    勞保，聲請人復未提出含扶養支出之完整支出證明文件，其
    個人主張超過法定標準部分之支出，於法無據，自難認為真
    實可採。就聲請人主張獨立扶養其弟部分，聲請人並未提出
    受扶養人之財產所得資料，證明其有受扶養之必要。且聲請
    人有超過其經濟能力而獨立負擔該義務之必要，於法亦難認
    為足採。聲請人固到庭主張已提出身心障礙證明、臺北市社
    會局函、照顧中心零用金記帳表及聲請人整理之支出明細為
    據，然聲請人自製扶養支出明細（見本院卷第34頁）尚難逕
    謂為真實，而縱認聲請人提出零用金記帳表（見本院卷第33
    頁）為真，依聲請人提出臺北市社會局函，上載說明三、如
    有醫療需求，請檢附相關證明文件申請等語（見本院卷第31
    、32頁），聲請人弟之醫療需求支出，亦可尋求補助，確難
    足認聲請人聲請前2 年有獨立支出扶養費8,096 元之必要（
    見本院卷第21頁）。要難逕謂其已配合法院為協力行為，俾
    利本院判斷是否具備更生之原因，且債權人可能因此遭受不
    測損害，亦有害程式之簡速進行，聲請人之聲請更生，自與
    法無據。　　
四、揆諸首揭法文，聲請人既不配合法院為協力行為，有害程序
    之簡速進行，債權人可能受有不測損害，對其失之公平，應
    已足認聲請人欠缺清理債務之誠意，且無聲請更生之真意，
    已無加以保護之必要。從而，本件更生之聲請既有消債條例
    第46條第3 款規定之情形，又不符合消債條例第151 條第7
    款但書所定要件，且上開欠缺又屬無從補正，自應駁回聲請
    人之聲請，爰裁定如主文。　　
五、至於所繳納郵務送達費4,730 元，則待本件更生聲請事件確
    定後，如尚有剩餘郵資餘額，再予檢還聲請人，附此敘明。
中　　華　　民　　國　 111　　年　　 4　　月　　1 　　日
                  民事第六庭    法　官　黃信滿
以上正本係照原本作成。
如不服本裁定，應於裁定送達後10日內，以書狀向本院提出抗告
，並繳納抗告費新臺幣1,000 元。
中　　華　　民　　國　 111　　年　　 4　　月　　1 　　日
               　　　　　　　　 書記官　黃曉妏